【裁判字號】    89,自,12
【裁判日期】    900917
【裁判案由】    偽造文書等
【裁判全文】
臺灣臺南地方法院刑事判決                   八十九年度自字第一二號
    自  訴  人  丙○○
    被      告  乙○○
    選任辯護人  楊偉聖
    被      告  甲○○
右列被告因偽造文書等案件，經自訴人提起自訴，本院判決如左：
    主  文
乙○○行使偽造私文書，足以生損害於公眾及他人，處有期徒刑參月，如易科罰金以
參佰元折算壹日。
甲○○無罪。
    事  實
一、乙○○係丙○○之弟，其父為柯漸，均居住於台南縣新營市。緣高雄市「林進興
    醫院」之負責人林進興於民國（下同）八十五年八月向柯漸借貸，並提供林進興
    所有坐落高雄市○○區○○段四四一、四四二地號土地及其上門牌：高雄市○○○路二０四號房屋設定新台幣（下同）貳仟萬元之抵押權登記。詎丙○○向高雄
    市三民地政事務所閱覽土地登記簿謄本發現該抵押權已被塗銷，乃專程前往該地
    政事務所調閱本件塗銷抵押權之全部文件查對，始發現乙○○明知該二千萬元債
    務僅部分清償並未全部清償，竟擅自盜用丙○○、林聰惠、甲○○、柯靜琴、柯
    素真之印章（均係柯漸之繼承人；柯漸於八十七年二月廿二日去世）制作虛偽之
    證明人清冊及債務清償證明書，制作內容不實之私文書謂：「查林進興所有左列
    不動產因借款供擔保設定抵押權，並於高雄市三民地政事務所以民國八十五年月
    日收件三專字第一五八七００號聲請登記債權額新台幣貳仟萬元整之債務業已全
    部清償完畢，爰立本證明書以憑向地政機關辦理上述抵押權塗銷登記。此致林進
    興」云云，並於八十七年十月廿八日持以向高雄市三民地政事務所，辦理塗銷林
    進興前開房地所設定之抵押權登記，足生損害於柯漸之繼承人及地籍機關對於地
    籍事項管理之正確性。
二、案經自人丙○○提起自訴。
    理  由
壹、有罪部分：
一、查右開有罪事實業經自訴人指訴甚詳，並經被告乙○○坦承在卷（見本院九十年
    九月三日筆錄），復有抵押權設定契約書影本、塗銷抵押權登記之相關文件即債
    務清償證明書影本、證明人清冊影本等在卷足稽，復經證人林進興結證在卷（見
    本院八十九年八月十四日筆錄），互核相符，事證明確，被告乙○○之犯行足堪
    認定，應予依法論科。
二、核被告乙○○所為，偽造清償證明之私文書，復持以行使，足以生損害於自訴人
    及其他柯漸之繼承人，係犯刑法第二百十六條、第二百十條之行使偽造私文書罪
    ；持向地政機關使為塗銷抵押權之登記，足以生損害於自訴人、其他繼承人及地
    籍管理之正確性，係犯刑法第二百十四條之使公務員登載不實罪。其盜用印章之
    行為屬偽造私文書之階段行為；其偽造私文書之低度行為亦為行使之高度行為所
    吸收，均不復另論。其所犯上開行使偽造私文書罪、使公務員登載不實罪之間，
    有方法行為、目的行為之關係，為牽連犯，應從一重之行使偽造私文書罪處斷。
    爰審酌被告乙○○犯罪之動機、目的、手段、所生危害、與被害人關係及犯罪後
    坦承犯行之態度等一切情狀，量處如主文所示之刑，並諭知易科罰金之折算標準
    ，以資懲儆。
貳、無罪部分：
一、此部分自訴意旨為：
    (一)自訴人係一肢體重度殘障之人，加上腦部些微中風，口齒不清外，智力亦不如
      常人，無力謀生，此有「中華民國殘廢手冊」影本乙紙足憑。幸賴父親柯漸不
      棄，贈與新台幣（下同）柒佰萬元，以自訴人名義定存在銀行，按月支領利息
      渡日。民國八十七年二月二十二日，父親柯漸逝世，自訴人同父異母胞弟即被
      告甲○○、乙○○向自訴人稱：父親只遺留四筆土地及房屋等不動產，並無動
      產，為辦理繼承登記，需自訴人之印鑑章等云云，自訴人不疑，交付印鑑章予
      被告等。詎迄今將近二年，繼承登記，毫無進展，經探詢始知：父親遺留有龐
      大現金及股票，淨值逾億元，被告二人自忖自訴人弱智，有機可乘，予以隱匿
      ，未列入遺產總值申報，遭國稅局查出，另移送裁罰中。自訴人另向銀行查詢
      ，這才發現；乙○○竟持自訴人之印鑑章，偽造自訴人之印文，向銀行辦理存
      款中途解約，盜領自訴人存款三百萬元。
    (二)關於被告二人侵占遺產中現金部分，請向國稅局台南縣分局（設：新營市○○
      路三六號）調取柯漸（身分證統一編號Ｚ000000000）遺產稅核課案
      件參辦。另乙○○偽造自訴人印文盜領自訴人（身分證統一編號Ｚ00000
      0000）存款之事實，請向台南區中小企業銀行復興分行（設：新營市○○
      路七十一號）調取自訴人（帳號００二八五九）「存單類存款存單歸戶明細」
      ，鑑驗取款條之筆跡，以明責任。
    (三)查被告二人明知父親遺產屬各繼承人所有，竟為自己不法所有之意圖，變易持
      有為所有予以侵占。核被告二人所為，應已觸犯刑法第三百三十五條之侵占罪
      ，被告乙○○另觸犯刑法第二百十條、二百十六條之偽造文書罪，爰依法提起
      自訴，以維社會公平正義。
    (四)頃台灣省南區國稅局台南縣分局於民國八十九年一月十日，以南區國稅南縣徵
      字第八九０００四一七號函予自訴人，並檢送乙○○違反遺產及贈與稅法案件
      之處分書乙份，違章事實記載：「乙○○辦理柯漸遺產稅申報，未將被繼承人
      所遺之存款一三一、０００元、股票五、四八九、五００元、及死亡前二年內
      贈與其子女之現金七、九八九、三六０元等遺產，合計一三、六０九、八六０
      元據實合併申報，案經本分局查獲‧‧‧」等。
    (五)上開存款一三一、０００元、股票五、四八九、五００元均在柯漸死亡後被提
      領及出售；贈與子女之現金七、九八九、三六０元部分，其中五、三六三、五
      六八元係柯漸借予富泰捲門公司，富泰公司已全數償還，業據被告二人於遺產
      申報時附具說明書承認，惟被告竟無法提出償還後資金流向。按柯漸死亡後，
      所有銀行存摺及印章，均由被告二人掌控，上開國稅局查出之現金及股票漏報
      金額即達一千三百六十萬餘元，足見被告二人之親舅黃信賢所稱：被告二人瓜
      分遺產現金部分共八千萬元，應非空穴來風。
    (六)依南區國稅局台南縣分局「遺產稅申報書」之「審查意見」欄記載：「柯漸設
      於中國農民銀行新營分行 0000000000-0 帳戶於八十六年十二月十二日轉帳三
      六０、０００元，於八十六年十二月二十三日轉帳四、三六三、五六八元」，
      當時柯漸應已病況嚴重，不可能辦理該轉帳手續，應是被告持柯漸之存摺及印
      章填寫取款條，該二筆存款並未再存入柯漸帳戶，應是遭被告侵吞。又八十七
      年二月二日前開帳戶轉帳十萬元至被告乙○○設於華南銀行新營分行帳戶，該
      筆提款之取款單亦應是被告擅自書寫，該十萬元亦遭被告侵占。
    (七)經自訴人查閱所開設台南區中小企業銀行0000000000000 號帳戶之存摺交易明
      細報表，發現是八十六年二月二十二日存入七百萬元，經自訴人向該銀行調閱
      該筆七百萬元之存款憑條，證明是柯漸之字跡，亦即該筆七百萬元是自訴人之
      父親柯漸存入自訴人之前開銀行帳戶，是柯漸生前贈與予自訴人，於存入後即
      成為自訴人之財產。然被告乙○○竟利用保管自訴人印章及存摺之機會，於八
      十六年二月二十四日領款一，四七一，０六五元、八十六年二月二十八日領款
      一，０六五，六九五元、八十六年三月五日領款一，五三四，０二一元、八十
      六年三月七日領款三，０００，０００元、八十六年三月十日領款七六二，六
      六七元、八十六年三月十七日領款一二０，四八四元，至此該存款帳戶僅餘三
      二三，五九五元。亦即八十六年二月二十二日柯漸存款七００萬元予自訴人，
      當時存款餘額為八，一六九，六九三元，然至八十六年三月十七日存款僅餘三
      二三，五九五元，共有七００多萬元已遭被告乙○○領取，此可調閱八十六年
      二月二十二日至八十六年三月十七日之取款憑條即可證明其上確實均是乙○○
      之字跡。乙○○領取自訴人七百多萬元存款後，於八十六年四月二十二日存入
      五百萬元，只能證明是回補以前向自訴人領取之七百萬元其中之五百萬元，該
      款項仍是自訴人所有。
二、但按，犯罪事實應依證據認定之，無證據不得推定其犯罪事實，此即證據裁判主
    義之宗旨；又不能證明被告犯罪者，即應諭知無罪之判決，刑事訴訟法第一百五
    十四條、第三百零一條第一項分別定有明文。就此，歷來最高法院於諸多判例中
    進一步加以闡釋，例如：
    (一)廿九年上字第三一０五號判例稱：「刑事訴訟法上所謂認定犯罪事實之證據，
      係指足以認定被告確有犯罪行為之積極證據而言，該項證據自須適合於被告犯
      罪事實之認定，始得採為斷罪資料」；
    (二)卅年上字第四八二號判例稱：「事實審法院對於證據之取捨，依法雖有自由判
      斷之權，然積極證據不足證明犯罪事實時，被告之抗辯或反證縱屬虛偽，仍不
      能以此資為積極證據應予採信之理由」；
    (三)卅年上字第八一六號判例稱：「認定不利於被告之事實，須依積極證據，苟積
      極證據不足為不利於被告事實之認定時，即應為有利於被告之認定，更不必有
      何有利之證據」；
    (四)四十年台上字第八六號判例稱：「事實之認定，應憑證據，如未能發現相當證
      據，或證據不足以證明，自不能以推測或擬制之方法，以為裁判基礎」。
    又按關於告訴人指訴之證據力，歷來實務之見解，例如：
    (一)最高法院五十二年台上字第一三００號判例稱：「告訴人之告訴，係以使被告
      受刑事訴追為目的，是其陳述是否與事實相符，仍應調查其他證據以資審認」
      ；
    (二)同院卅二年上字第六五七號判例稱：「被害人所述被害情形如無瑕疵可指，而
      就其他方面調查又與事實相符，則其供述未始不足據為判決之基礎」；
    (三)同院六十一年台上字第三０九九號判例稱：「被害人之陳述如無瑕疵，且就其
      他方面調查又與事實相符，固足採為科刑之基礎，倘其陳述尚有瑕疵，則在未
      究明前，遽採為論罪科刑之根據，即難認為適法」。
    綜合上開規定暨判例意旨可知，告訴人之指訴必須在無瑕疵，且復有其他積極適
    合之證據可證明其指訴與事實相符時始得採取；倘無積極適合之證據可證明犯罪
    事實時，即使被告無法提出有利之證據，或被告之辯解為虛偽者，仍應認定被告
    並無告訴人所指訴之犯罪事實。亦即，認定犯罪事實所憑之證據，必須適於為被
    告犯罪事實之證明者，始可做為論罪之依據。所謂之證據，係指合法之積極證據
    ，就犯罪事實能力具體之證明者而言。故被告否認犯罪事實所持之辯解縱使不能
    成立，如無積極證據足以證明其犯罪行為，自不能以推測或擬制之方法以為裁判
    之基礎。凡此，最高法院並著有八十八年度台上六七三一號判決、八十八年度台
    上六七二五號判決、八十年度台上五一八號判決、七十九年度台上二五二八號判
    決及七十八年度台上一九八一號判決可供酌。
三、按於有疑獄之時，如於輕重之間疑而難決，必須有一決定之標準，此時有一極為
    重大之原則即「罪疑惟輕」。本於這一原則，必須重視不辜，所以如於罪的有無
    之間疑而難決時，必須有一決定之標準，即「與其殺不辜，寧失不經」。在英美
    法系，至十九世紀，英國之法官也強調在合理懷疑的法則之外，不可忽視無辜之
    重要。所謂「疑」者，即所謂「合理的懷疑」，亦即必須信其有罪至無合理之懷
    疑。換言之，所謂有合理之懷疑，係指在一切之證據經過全部之比較與考慮以後
    ，審理事實之人本於道義或良知，對於所訴之事實，不能信以為真。究竟有無合
    理之懷疑，是本諸一顆赤誠之心，對於全部證據為冷靜之觀察，發生理智之瞭解
    ，不受任何一造之影，沒有偏見，沒有恐懼。所謂懷疑，當然只是一種可以說
    出理由來的懷疑，而不是無故置疑。因此，所謂合理之懷疑，必須不是下列各種
    之懷疑：
      (一)任意妄想的懷疑 (fanciful doubt)。
      (二)過於敏感機巧的懷疑(ingenious doubt)。
      (三)僅憑臆測的懷疑(conjecture)。
      (四)吹毛求疵，強詞奪理的懷疑(captious doubt)
      (五)於證言無徵(unwarranted by the testimony)的懷疑。
      (六)故為被告解脫以逃避刑責(to escape conviction)的懷疑。
    如果屬於以上各種的懷疑，即非通常有理性的人所為合理的、公正誠實的懷疑。
    合理之懷疑，及於構成犯罪之一切要件，但並非就每一細節，每一特殊事實，均
    須證明至無合理懷疑之餘地。換言之，即須證明構成犯罪之一切要件，而排除每
    一合理無罪的假定。被告經審理事實的人因有合理的懷疑而審釋或判無罪，並非
    意指審理事實的人確信其未曾犯罪。所以審理事實的人，對於被告有罪、無罪俱
    有懷疑時，仍應對被告作有利之認定。於我國實務上，最高法院即著有判例頗值
    參酌，七十六年度台上字第四九六八號判例謂：「訴訟上用以證明事實之證據，
    須於通常一般人均不致有所懷疑，而得確信其真實之程度，始得據以為有罪之認
    定，倘其證明未達此一程度，而有合理之懷疑存在，致無從為有罪之確信時，即
    應為無罪之判決」。
四、經本院查：
    (一)本件自訴人自訴事實略為：
      1.侵占部分：
        被告乙○○、甲○○共同侵占自訴人自其父處受贈之七００萬元中之三０
          ０萬元，惟自訴狀起訴時所稱：該七００萬元係四張分別辦二００、二０
          ０、二００、一００萬元之定期存單；嗣後於九十年二月七日補充自訴理
          由狀及九十年五月十六日庭訊時改稱：該七００萬元係自訴人之父於八十
          六年二月廿二日存入自訴人戶頭之整筆七００萬元。
        共同侵占自訴人之父所遺留之遺產即趁自訴人父親病危時，被告二人自其
          父帳戶中領走之存款（金額四，八二三，五六八元）及債務人林進興已清
          償之八００萬元。
        總計被告二人共同侵占二，二六六萬元云云。
      2.偽造文書部分：
        以自訴人名義或以被繼承人柯漸名義填寫取款憑條，並自銀行帳戶中提領存
        款。
    (二)訊據被告甲○○、乙○○二人均堅決否認有何前開所指侵占、行使偽造文書之
      犯行，被告乙○○辯稱：台南企銀二八五九帳號、五八九三帳號內之存款實際
      上是被告乙○○所有的錢，提領柯漸戶內之存款，有一部分係柯漸生前自己提
      領，有一部分是柯漸生前自已轉帳，於柯漸死亡後所提領之部分款項係用以處
      理柯漸喪葬費、雜費，在柯漸生前就已經幫忙為父親處理帳務，父親柯漸並未
      遺留如自訴人所稱之多遺產，且遺產亦已經分配完畢等語。
    (三)就被告甲○○部分：
      查就被告甲○○部分，自訴人並未提出任何相關證據用供調查，且依本院職權
      調查證據之結果，亦無任何積極充分之相關證據足以證明被告甲○○有何被指
      涉侵占、偽造文書之行為，依前開證據裁判原則之規定及說明，自應為被告甲○○無罪之諭知。
    (四)就被告乙○○部分：
      1.經本院相互比對詳為勾稽之結果，被告乙○○就自訴人起訴時所主張被侵占
之三００萬元所提出如左圖所示之資金流向，應係真實，足資採信。
企  戶  義  │
南  帳  名  │                        萬
    號  人  │                        ０
    ３  訴  │                        ０
    ９  自  │                入      ３
    ８  │  │                存      出                入
    ５  期  │                ↑      領              轉  存
        活  │                │      │                ↑
──────┼────────┼───┼────────┼────────
企  戶  義  │                │      ↓ 一期單         期
南  帳  名  │                │         張定           到
    號  人  │                │         二年存         存
    ９  訴  │                │       萬   萬       定
    ５  自  │                │       ０      ０       萬
    ８  │  │                │       ０      ０       ０
    ２  存  │                │  辦   ２      １       ０
        定  │                │  轉   └───┘       ２
──────┼────────┼─────────────────────
            │        姊戶    │
            │     為 入帳    │
    行  義  │     分 存姊    │
    銀  名  │     ， ↑      │
    民  盛  │ 出  萬 萬      萬
    農  永  │     ０ ０      ０
        柯  │ 領  ０ ０      ０
            │     ０ ５      ５
        │     １ └───┘
──────┼──────────────────────────────
    間  ︵  │                   13.                    13.
        日  │
        月  │ 4.                  5.                    5.
        年  │
        國  │                                       
        民  │
    時  ︶  │
        右開資金流向業經被告於八十九年七月十九日庭期提匯款單影本三張附卷為
        佐，並經本院職權向台南區中小企業銀行復興分行及中國農民銀行新營分行
        函查無訛，有台南區中小企業銀行八十九年七月廿四日南銀復分字第一七
        一號函及中國農民銀行新營分行八十九年七月廿六日農新業字第一０六號
        函各一件在卷為憑，互核相符。
      2.進而詳言，自訴人徒憑其五八九三號帳戶，比較八十七年五月十三日與八十
        七年五月十九日存款之結果短少二００萬元；比較八十六年二月廿二日與八
        十六年三月十七日存款之結果短少七００萬元，率或主張被侵占二００萬元
        ，或被侵占七００萬元，而忽略該五八九三號帳戶中於上開二段期間內尚有
        多筆資金進出之事實。甚且自訴人就前開圖表繁複之資金流動迄未能合理說
        明全盤來龍去脈；反係被告業於審理中分別說明如該圖所示。是以，即令人
        產生合理之懷疑，是否誠如被告所辯：係被繼承人柯漸與被告乙○○為規劃
        節稅，而以自訴人名義開設帳戶，並由被告乙○○幫忙處理資金往來事宜等
        情，而要非僅以該帳戶係自訴人名義即遽認戶內存款屬於自訴人所有，自亦
        不得認被告乙○○調度處理戶內資金即係侵占。
      3.查自訴人之父即被繼承人柯漸固曾於八十六年二月廿二日存入七百萬元於自
        訴人五八九三號帳戶內，但依自訴人於本院九十年九月三日審理時自承：「
        （問：你生病的情況﹖）腳沒有辦法伸直，已經生病十三年了，當時是因為
        發生車禍。車禍前我是在別人的工廠，從事裁斷機的工作，大概做了三、五
        年，月薪大約一萬八千元，除此之外，沒有兼差。發生車禍之後，我就領有
        殘障手冊，沒有工作，生活費是我父親拿給我太太的。柒佰萬的利息，我父
        親就拿給我用。我父親在世時，我並沒有幫他處理事情等語以觀，被繼承人
        柯漸實際真正交予自訴人者應係該七百萬元之利息，而非該七百萬元之本金
        ；且自訴人迄未能就此帳戶內資金之支配、調度、使用、轉帳等種種情事予
        以具體地、合理地說明，是則，雖該帳戶係以自訴人名義開戶，仍不能徒憑
        此項事實遽認戶內資金實質上皆係自訴人所有，既不能積極合理認定該帳戶
        內資金確已係自訴人所有，自訴人所稱款項被被告侵占云云，尚非足採。
      4.至於被繼承人柯漸之遺產有無分割交付完畢，依自訴人所立卷附之書據載稱
        ：「本人丙○○已由乙○○處取回定存單新台幣肆佰伍拾萬元整及印鑑，今
        後乙○○不再有義務保管本人之錢財，亦不再與其有金錢上之往來，恐口無
        憑，特立此書。立書人丙○○」；依自訴人配偶高秀卿所立卷附之書據載稱
        ：「本人高秀卿已由乙○○處提拿柯漸之遺產新台幣伍佰萬元整，恐口無憑
        ，特立此據。立據人：高秀卿」（上開二紙書據附於被告八十九年一月十七
        日刑事調查證據聲請狀），並參諸證人黃信賢（與自訴人、被告為舅甥關係
        ）於本院審理中供證：「十月間我姊夫死亡時（註：指被繼承人柯漸），有
        聚在一起談遺產的事，但時間太久我已記不清楚，但當時有錄音，另也可問
        被告的叔叔，他當天也在場」、「當天遺產還沒有分配，是自訴人要求若要
        他殘障手冊的話，每人要給他五十萬元」等語（見本院八十九年三月六日筆
        錄）；證人黃瑞傳（與自訴人、被告為舅甥關係）於本院審理中供證：「（
        被告等人父親去世後遺產如何分配﹖）我不太清楚如何分配，只是事後他們
        有糾紛後，我才去瞭解，知道自訴人還要求再要一百萬元，被告兩人有說要
        每人出五十萬元給自訴人」等語（見本院八十九年五月十五日筆錄），可見
        自訴人與被告間仍就被繼承柯漸之遺產分配事宜有諸多糾葛，乃至自訴人於
        前開自訴意旨略稱統計被告共同侵占二二六六萬元云云，然此僅為自訴人、
        被告間就遺產分配所生之民事爭執，仍應由雙方循民事規定以求解決，尚不
        得因此遽認被告乙○○有何刑事侵占犯行。
      5.查依前開所查事證，既無從明確肯認銀行帳戶內系爭大筆資金係自訴人實質
        所有，且極有可能係被繼承人柯漸與被告乙○○為規劃節稅而以自訴人名義
        開戶並由被告乙○○幫忙處理資金調度事宜，則被告乙○○以調度處理資金
        事宜之地位填具自訴人名義或被繼承人柯漸名義之取款憑條提款，尚非無制
        作權人冒名制作內容不實文書，核與刑法偽造私文書構成要件有間，自不得
        繩之以罪刑。
      6.綜合右開所查一切事證，被告乙○○被訴侵占遺產、偽造取款憑條部分，自
        訴人之指訴尚非與事實相符，且亦有合理之懷疑：其係立於管理人之地位調
        度處理系爭資金，依前開「證據裁判」原則及「罪疑惟輕」原則之說明，應
        為被告乙○○有利之認定，因此部分與前開有罪部分於提起自訴時係以裁判
        上一罪自訴前來，爰就此部分不於主文為無罪之諭知，而於理由中說明如上
        所述。
、據上論斷，應依刑事訴訟法第三百四十三條、第二百九十九條第一項前段、第三
    百零一條第一項，刑法第二百十六條、第二百十條、第二百十四條、第五十五條
    、第四十一條第一項前段，罰金罰鍰提高標準條例第一條前段、第二條，判決如
    主文。
中     華     民     國     九  十     年      九      月      十七     日
                                臺灣臺南地方法院刑事第一庭
                                            法     官    蘇  義  洲
右正本證明與原本無異。
如不服本判決應於送達後十日內向本院提出上訴狀。
                                            書  記  官   岑      玢
中     華     民     國     九  十     年      九      月      廿四     日
附錄本案論罪科刑法條全文：
刑法第二百十條：偽造、變造私文書，足以生損害於公眾或他人者，處五年以下有期
                徒刑。
刑法第二百十六條：行使第二百十條至第二百十五條之文書者，依偽造、變造文書或
                  登載不實事項或使登載不實事項之規定處斷。
刑法第二百十四條：明知為不實之事項，而使公務員登載於職務上所掌之公文書，足
                  以生損害於公眾或他人者，處三年以下有期徒刑、拘役或五百元
                  以下罰金。


司法院資訊處製作；財團法人民間司法改革基金會備份。
